【裁判字號】    98,審訴,592
【裁判日期】    980403
【裁判案由】    違反台灣地區與大陸地區人民關係條例等
【裁判全文】
臺灣桃園地方法院刑事判決             98年度審訴字第592號
公  訴  人  臺灣桃園地方法院檢察署檢察官
被      告  甲○
上列被告因違反臺灣地區與大陸地區人民關係條例等案件，經檢
察官提起公訴（98年度偵字第1226號），被告於本院準備程序進
行中，就被訴事實為有罪之陳述，經本院告知簡式審判程序意旨
，並聽取公訴人及被告之意見後，本院合議庭裁定改依簡式審判
程序審理，茲判決如下：
    主      文
甲○共同犯臺灣地區與大陸地區人民關係條例第七十九條第一項
之使大陸地區人民非法進入臺灣地區罪，處有期徒刑陸月，如易
科罰金，以銀元佰元即新臺幣玖佰元折算壹日，減為有期徒刑
月，如易科罰金，以銀元佰元即新臺幣玖佰元折算壹日。
    事實及理由
一、犯罪事實：甲○為牟私利，竟循報紙廣告與人蛇集團聯絡，
    於民國92年間，透過真實姓名年籍不詳之成年男子介紹認識
    大陸地區成年女子方美香後，明知方美香並無與其結婚之意
    ，而約定以新臺幣4 萬元之代價，使方美香得以虛偽結婚探
    親團聚之非法方式來臺打工賺錢，而共同基於使大陸地區人
    民非法進入臺灣地區之犯意聯絡，及與方美香共同基於使公
    務員登載不實之犯意聯絡，先由甲○於92年5 月間某日搭機
    前往中國大陸福建省與方美香會合後，再與方美香一同於92
    年5 月28日前往福建省福州市公證處辦理結婚登記，嗣經中
    華民國財團法人海峽交流基金會（以下稱海基會）認證後，
    甲○隨即攜帶上開結婚公證書返臺，並於92年6 月9 日前往
    轄區桃園縣政府警察局平鎮分局龍岡派出所進行對保，致該
    管派出所警員將「甲○與被保人方美香係夫妻關係」之不實
    事項，登載於「大陸地區人民進入臺灣地區保證書」之對保
    或證明機關（構）簽註意見欄上，足生損害於警察機關對保
    之正確性。其等又共同基於相同之使公務員登載不實之概括
    犯意聯絡，於同日持上開結婚公證書等文件，向平鎮市戶政
    事務所辦理其與方美香已結婚之戶籍登記，使不知情之承辦
    公務員將甲○於92年5 月27日與方美香結婚之不實事項，登
    載於職務上所掌之戶籍謄本之公文書內，並據以核發載有上
    揭不實事項之戶籍謄本1 份予甲○收執，足以生損害於戶政
    機關管理戶籍之正確性。復承上相同犯意，於92年6 月16日
    填具「大陸地區人民進入臺灣地區旅行證申請書」，向內政
    部警政署入出境管理局（業於96年1 月2 日改制為「行政院
    入出國及移民署」，以下簡稱「入出境管理局」）以團聚為
    由申請方美香來臺，並將結婚證明書、登載不實之大陸地區
    人民進入臺灣地區保證書交付承辦人員而行使之，嗣由入出
    境管理局承辦人員為實質審查後，乃於92年7 月3 日核發准
    大陸地區女子方美香入境之大陸地區人民入出境許可證1 紙
    （許可證號：0000000000號）。方美香隨即於92年8 月13日
    搭機來臺，經入出境管理局派員面談完畢後入境，然方美香
    來臺後，並未與甲○同居，旋即與甲○失聯並自行出外工作
    。甲○嗣於97年8 月4 日在犯罪未發覺前，前往臺灣桃園地
    方法院檢察署自首，並接受裁判，而悉上情。
二、證據名稱：
  (一)被告甲○於檢察官偵查及本院審理時之自白。
  (二)內政部入出國及移民署97年9 月4 日移署資處伶字第097101
    00460 號函及隨函所附大陸地區人民進入臺灣地區旅行證申
    請書、大陸地區人民進入臺灣地區保證書各1 份、內政部入
    出國及移民署97年10月2 日移署資處娟字第09710113340 號
    函及隨函所附中華民國臺灣地區（補出）境申請書1 份、入
    出國許可證影本、桃園縣平鎮市戶政事務所97年10月15日桃
    平戶字第0970006309號函及隨函所附結婚登記申請書、結婚
    證明書、結婚公證書及財團法人海峽交流基金會證明各1 份
    。
  (三)臺灣高等法院被告前案紀錄表1 份。
三、新舊法比較：
  (一)查被告行為後，臺灣地區與大陸地區人民關係條例已於92年
    10月29日修正公布，其中修正後之第79條規定已自92年12月
    31日起施行，該條例修正後第79條第1 項之法定刑係由「5
    年以下有期徒刑、拘役或科或併科新臺幣50萬元以下罰金」
    修正為「1 年以上7 年以下有期徒刑，得併科新臺幣1 百萬
    元以下罰金」，經新舊法比較之結果，以行為時之臺灣地區
    與大陸地區人民關係條例第79條第1 項之規定有利於被告。
  (二)又查，被告行為後，刑法於94年2 月2 日公布，於95年7 月
    1 日施行之，而行為後法律有變更者，適用行為時之法律，
    但行為後之法律有利於行為人者，適用最有利於行為人之法
    律，修正後刑法第2 條訂有明文。此條規定乃與刑法第一條
    罪刑法定主義契合，而貫徹法律禁止溯及既往原則，係規範
    行為後法律變更所生新舊法律比較適用之準據法，是刑法第
    2 條第1 項本身雖經修正，但刑法第2 條第1 項既屬適用法
    律之準據法，本身尚無比較新舊法之問題，應一律適用裁判
    時之修正後之刑法第2 條第1 項規定，以決定適用之刑罰法
    律，先予辨明。又比較時應就「罪刑」有關之共犯、未遂犯
    、想像競合犯、牽連犯、連續犯、結合犯，以及累犯加重、
    自首減輕暨其他法定加減原因（如身分加減）與加減例等一
    切情形，綜其全部「罪刑」之結果而為比較（最高法院95年
    5 月23日，95年度第8 次刑庭會議決議參考）。經查：關
    於刑法第214 條之使公務員登載不實罪之法定罰金刑最低度
    部分，由修正前刑法第33條第5 款規定為銀元一元以上，依
    罰金罰鍰提高標準條例第1 條前段提高為10倍（提高後折算
    為新臺幣30元），修正後刑法第33條第5 款則修正為新臺幣
    一千元以上，以百元計算。以行為時法有利於被告。關於
    共犯部分，修正前刑法第28條規定：「2 人以上共同實施犯
    罪之行為者，皆為正犯」，修正後刑法第28條則規定：「2
    人以上共同實行犯罪之行為者，皆為正犯」，其中「實施」
    一語，涵蓋陰謀、預備、著手及實行之概念在內，其範圍較
    廣；而「實行」則著重於直接從事構成犯罪事實之行為，其
    範圍較狹，是修正後刑法共同正犯之範圍已有限縮。共同正
    犯之範圍既因此而有變動，自屬犯罪後法律有變更，而非僅
    屬純文字修正（最高法院96年度臺上字第934 號判決參照）
    ，本案被告之犯罪行為，依新舊法，均成立共同正犯，適用
    新法並無較有利於被告。關於罪數部分，刑法第55條後段
    之牽連犯規定，業經刪除，是新法修正施行後，行為人所犯
    有方法、目的或原因、結果關係或連續數行為而犯同一之罪
    名之數犯罪行為，須分論併罰，然依舊法則可從一重處斷。
    修正後之規定顯較不利於被告。關於自首部分，按「自首
    」之性質無關可罰性之判斷或法律效果之形成，故其變更應
    非以行為時為基準，而應依「自首時」作為判斷之基準。本
    件被告係於97年8 月4 日自首，此時修正後刑法業已施行，
    自無新舊法比較問題，應逕依自首時即修正後之刑法第62條
    規定論處。被告犯罪在新法施行前，惟係於新法施行後之
    97年8 月4 日自首，依上開說明，自首部分應適用修正後刑
    法第62條之規定。綜合上述各條文修正前、後之比較，揆諸
    前揭最高法院決議，本件有關「罪刑」部分，除自首部分應
    適用修正後刑法第62條前段之規定外，其餘部分，綜其全部
    「罪刑」之結果而為比較，以修正前之規定有利於被告，自
    應依修正後刑法第2 條第1 項前段規定，適用被告行為時之
    法律。
四、論罪科刑：
  (一)按臺灣地區與大陸地區人民關係條例第79條第1 項處罰違反
    同條例第15條第1 款所定使大陸地區人民非法進入臺灣地區
    罪，凡非經合法手續進入者皆包含之，自不以偷渡進入為限
    （最高法院90年度台上字第3180號判決意旨參照）。準此，
    被告利用假結婚之方式，使大陸地區成年女子方美香得以探
    親團聚之名義入境臺灣地區，雖形式上合法，惟實際上卻以
    非法之手段即法律上無法承認其婚姻效力之「假結婚」作為
    掩護，核被告此部分所為，係違反修正前臺灣地區與大陸地
    區人民關係條例第15條第1 款之規定，應依修正前同條例第
    79條第1 項之規定論處。又被告以結婚之名義，使不知情之
    戶政機關登載於業務上所掌之公文書，並據以核發戶籍謄本
    ，其後並持該使公務員登載不實之戶籍謄本向境管機關行使
    ，足以生損害於戶籍機關對戶籍管理之正確性，核被告此部
    分所為，係犯刑法第216 條、第214 條之行使使公務員登載
    不實文書罪，公訴人於起訴狀漏載刑法第216 條之法條，惟
    起訴之犯罪事實就此部分之犯行既已敘明，本院自得併予審
    究辦理，並變更起訴法條；被告使公務員登載不實文書之低
    度行為，為行使使公務員登載不實文書之高度行為所吸收，
    不論另罪；被告與方美香、姓名年籍不詳之成年男子間就上
    開犯行，有犯意聯絡及行為分擔，為共同正犯。再被告所犯
    使大陸地區人民非法進入臺灣地區罪與行使使公務員登載不
    實文書罪間，有方法與結果之牽連關係，為牽連犯，應依修
    正前刑法第55條之規定，從一情節較重之使大陸地區人民非
    法進入臺灣地區罪處斷，公訴意旨認被告所犯上開2 罪，應
    分論併罰，容有誤會，附此敘明。再被告在犯罪未發覺前向
    臺灣桃園地方法院檢察署檢察官自首，有詢問筆錄1 份在卷
    足憑，嗣並接受裁判，爰依刑法第62條前段規定減輕其刑。
  (二)爰審酌被告身為中華民國人民，僅為圖小利，竟自願充當人
    頭，與大陸地區成年女子方美香共同以假結婚之方式，向主
    管機關辦理相關登記及請領登載不實之公文書使用，以達使
    方美香入境來臺居留之目的，對於主管機關之有效管理及國
    家秩序之危害非輕，惟念及被告犯後坦承犯行，態度尚可，
    及考量其犯罪之動機、目的、手段、品行暨所生損害等一切
    情狀，量處如主文所示之刑。
  (三)關於易科罰金之折算標準部分，本次刑法修正之比較新舊法
    ，應就「罪刑」有關之共犯、未遂犯、想像競合犯、牽連犯
    、連續犯、結合犯，以及累犯加重、自首減輕暨其他法定加
    減原因（如身分加減）與加減例等一切情形，綜其全部「罪
    刑」之結果而為比較，業如前述，然上開最高法院決議，係
    就刑法修正後有關「罪刑」新舊法應一體適用而為指示，而
    法院依該原則定其「罪刑」後，就有期徒刑、拘役如易科罰
    金，罰金如易服勞役標準之宣告，乃「罪刑執行」之層次，
    並非「罪刑」之適用，故而，「罪刑」之適用與「罪刑之執
    行」雖分別適用修正前、修正後之刑法，並無同一法律割裂
    適用之疑義，亦無違上開最高法院之決議。是易科罰金、易
    服勞役、緩刑、保安處分之宣告，均涉及裁量權之行使，須
    於裁量權行使時，方有比較適用問題，此部分得予割裂適用
    ，合先敘明。而易科罰金之折算標準，由修正前刑法第41條
    第1 項前段規定（得以銀元1 元以上3 元以下折算1 日），
    並依修正前罰金罰鍰提高標準條例第2 條規定提高100 倍為
    銀元100 元以上300 元以下（即新臺幣300 元以上900 元以
    下）折算1 日，修正後刑法第41條第1 項前段則修正為得以
    新臺幣1000元、2000元或3000元折算1 日（裁判時罰金罰鍰
    提高標準條例第2 條並已刪除）。行為時法有利於被告，自
    應依修正後刑法第2 條第1 項前段規定，適用被告行為時之
    法律，諭知易科罰金之折算標準。本件並依前開說明，適用
    修正前刑法第41條第1 項前段、修正前罰金罰鍰提高標準條
    例第2 條規定，諭知易科罰金之折算標準，以示懲儆。
  (四)又按，被告行為後，中華民國九十六年罪犯減刑條例於96年
    7 月16日公布施行，茲本件被告上開所犯之罪之犯罪時間，
    係96年4 月24日以前，且所犯非該條例第3 條所列不予減刑
    之罪，合於減刑條件，依該條例第2 條第1 項第3 款之規定
    ，爰減其宣告刑2 分之1 ，並依同條例第9 條之規定，就減
    得之刑，併依修正前刑法第41條第1 項前段、修正前罰金罰
    鍰提高標準條例第2 條規定，諭知易科罰金之折算標準。
五、應適用之法條：刑事訴訟法第299 條第1 項前段、第273 條
    之1 第1 項、第310 條之2 、第454 條第1 項，修正前臺灣
    地區與大陸地區人民關係條例第79條第1 項，臺灣地區與大
    陸地區人民關係條例第15條第1 款，修正後刑法第2 條第1
    項前段、第62條、刑法第216 條、第214 條，修正前刑法第
    11條前段、第28條、第55條、第41條第1 項前段，修正前罰
    金罰鍰提高標準條例第2 條，刑法施行法第1 條之1 第1項
    、第2 項前段，中華民國九十六年罪犯減刑條例第2 條第1
    項第3 款、第7 條、第9 條。
六、如不服本判決，得自收受送達之翌日起10日內向本院提出上
    訴狀（應附繕本），其未敘述上訴理由者，應於上訴期間屆
    滿後20日內補提理由書狀於本院，上訴於臺灣高等法院。
本案經檢察官丁俊成到庭執行職務。
中    華    民    國    98    年      4   月      3   日
                  刑事庭      法  官  林靜梅
以上正本證明與原本無異。
                              書記官  施春祝
中    華    民    國    98    年      4   月      3   日
附錄本案論罪科刑所犯法條：
修正前臺灣地區與大陸地區人民關係條例第15條
下列行為不得為之：
一、使大陸地區人民非法進入臺灣地區。
二、明知臺灣地區人民未經許可，而招攬使之進入大陸地區。
三、使大陸地區人民在臺灣地區從事未經許可或與許可目的不符
    之活動。
四、僱用或留用大陸地區人民在臺灣地區從事未經許可或與許可
    範圍不符之工作。
五、居間介紹他人為前款之行為。
修正前臺灣地區與大陸地區人民關係條例第79條第1 項
違反第15條第1 款規定者，處5 年以下有期徒刑、拘役或科或併
科新台幣50萬元以下罰金。
中華民國刑法第214 條
明知為不實之事項，而使公務員登載於職務上所掌之公文書，足
以生損害於公眾或他人者，處3 年以下有期徒刑、拘役或5 百元
以下罰金。
中華民國刑法第216 條
行使第210 條至第215 條之文書者，依偽造、變造文書或登載不
實事項或使登載不實事項之規定處斷。


司法院資訊處製作；財團法人民間司法改革基金會備份。
